【裁判字號】    89,上易,1641
【裁判日期】    900912
【裁判案由】    業務侵占
【裁判全文】
臺灣高等法院高雄分院刑事判決                  八十九年度上易字第一六四一號
    上訴人  即
    自  訴  人  橋明輪胎股份有限公司
    代  表  人  朱大華
    代  理  人  施秉慧  律師
    上  訴  人
    即  被  告  戊○○
    被      告  乙○○
    上  訴  人
    即  被  告  己○○
    被      告  丁○○
    上  訴  人
    即  被  告  甲○○
    共      同
    選任辯護人  楊昌禧  律師
                唐小菁
    被      告  丙○○
右上訴人因被告背信案件，不服台灣高雄地方法院八十八年度自字第三七四號中華民
國八十九年九月七日第一審判決（檢察官移送併案審理案號：台灣高雄地方法院檢察
署八十八年度偵字第一五七七六號），提起上訴，本院判決如左：
    主  文
原判決關於甲○○部分撤銷。
甲○○共同連續意圖為自己不法之所有，而侵占對於業務上所持有之物，累犯，處有
期徒刑壹年柒月。
其他上訴駁回。
己○○緩刑參年。
    事  實
一、甲○○曾於民國七十六年間，因贓物案件，經法院判處有期徒刑一年六月，嗣經
    依中華民國七十七年罪犯減刑條例及中華民國八十年罪犯減刑條例裁定減刑為有
    期徒刑四月又十五日，於八十年一月一日執行完畢。緣戊○○自七十三年七月間
    起，擔任橋明輪胎股份有限公司（下稱橋明公司）之會計課長，負責該公司之會
    計收支、往來客票及收入現金保管業務，並於七十九年間，出資新台幣（下同）
    五十萬元，投資登記以其妹己○○為名義負責人，其妹婿甲○○為實際負責人之
    尖端企業行，經營汽車音響之批發及零售專賣業務，又於八十二年間八月間，與
    甲○○分別出資二百五十萬元，合組詮倫貿易有限公司（下稱詮倫公司），同樣
    從事汽車音響之批發及零售專賣業務。嗣八十四年間，因上開尖端企業行及詮倫
    公司，均經營不善，呈現虧損狀態，經甲○○以其親友所有之不動產向銀行及民
    間貸款，仍不足以彌補公司虧損，戊○○、甲○○及己○○竟共同意圖為自己不
    法之所有，並基於概括之犯意，自八十四年底起，由戊○○利用其職務之便，將
    橋明公司業務員每日繳予戊○○之公司應收票據及現金中之現金部分逕行挪用，
    應收票據中之即期票據，則或以尖端企業行或詮倫公司名義，持向銀行辦理票貼
    ，或由戊○○分別存入其不知情之兄丁○○設於第一商業銀行苓雅分行、己○○
    設於高雄市第十信用合作社建國分社（下稱十信建國分社）（現改制為泛亞商業
    銀行建國分行），及丙○○設於彰化商業銀行大順分行（下稱彰銀大順分行）之
    存款帳戶內，待兌現後，再提現或匯出，予以挪用，用以彌補尖端企業行及詮倫
    公司之虧損及應付之銀行貸款利息，嗣再由戊○○開立丁○○、己○○、甲○○
    、翁文信、王雪鶯等人之支票，由戊○○或己○○代為存入橋明公司帳戶，以彌
    縫橋明公司損失，侵吞入己多次，扣除戊○○回填部分金額，尚餘三千零八十六
    萬三千一百六十元，迄未償還。迨八十八年六月二十一日，因橋明公司提前實施
    年度監查，戊○○於當天藉口身體不適請假，之後又未見蹤影，始獲知上情。戊○○並於八十八年六月二十三上午主動具狀向台灣高雄地方法院檢察署坦承業務
    侵占事實而接受裁判。
二、案經橋明公司向台灣高雄地方法院提起自訴及台灣高雄地方法院檢察署檢察官移
    送併案審理。
    理  由
壹、被告戊○○、甲○○及己○○有罪部分：
一、訊據上訴人即被告戊○○直承於上開時間，侵占自訴人橋明公司之現金及應收票
    據票款約二千五百萬元，惟否認就超過二千五百萬元部分之業務侵占犯行，辯稱
    ：眾信聯合會計師事務所（下稱眾信會計師事務所）現金盤點時間為八十八年九
    月二十一日，距被告離職之八十八年六月二十一日，已達三月之久，是否正確，
    不無可疑，而且被告離職時，曾在辦公桌抄屜內留下七、八十萬元現金；又應收
    票據部分，眾信會計師事務所之簽證報告所載被挪用金額二千九百九十八萬六千
    七百七十七元，與自訴人以前計算之金額亦不相符合，故被告僅侵占約二千五百
    萬元云云；上訴人即被告甲○○、己○○則否認與戊○○共同業務侵占犯行，被
    告甲○○辯稱：尖端企業行及詮倫公司之財務，均由戊○○負責，其僅負責業務
    ，且其自八十四年公司開始虧損時起，即陸續以親友之不動產向銀行辦理貸款，
    以公司名義向銀行辦理信用保證基金貸款，及向民間辦理二胎貸款，共計一千四
    百十萬元，供尖端企業行及詮倫公司週轉之用，倘其與戊○○共謀侵占橋明公司
    應收票據及現金，渠豈有再拿親友不動產貸款之理；被告己○○則辯稱：其在尖
    端企業行及詮倫公司，擔任負責人及股東，均屬人頭性質，在十信建國分社所設
    帳戶，亦單純供公司使用，其並未參與公司經營；又其僅偶爾買菜時，會順便至
    橋明公司找戊○○，並有時代其至銀行將橋明公司客票存入橋明公司帳戶內，但
    未存入丙○○帳戶內；又八十八年六月二十日其至橋明公司找戊○○後，即於當
    天下午五、六時先行離開，且未幫戊○○抄寫資料云云。
二、經查：
（一）被告戊○○部分：
  １、被告戊○○如何於上開時間，利用職務之便，侵占橋明公司之現金及應收之即
      期支票數千萬元，扣除被告回補金額，尚餘三千零八十六萬三千一百六十元，
      迄未償還事實，業據自訴代理人指述綦詳，並有眾信會計師事務所之簽證報告
      二紙在卷可稽，且被告自偵查起迄台灣高雄地方法院及本院調查審理時，均供
      承侵占事實不諱，雖其辯稱僅侵占約二千五百萬元云云，惟查上開簽證報告，
      確由眾信會計師事務所內之會計師製作，並由劉文棟及王茂霖負責應收票據及
      現金之查核一節，業據證人劉文棟及王茂霖於台灣高雄地方法院證述屬實，且
      自訴人公司之收款流程，係由自訴人公司業務員向客戶收取貨款現金或支票後
      ，將支票或現金明細表交予被告戊○○，被告戊○○核對無訛後，即將現金或
      支票存入自訴人公司帳戶，並將收款明細表交予另一承辦人輸入電腦，此為被
      告戊○○所不否認，則自訴人公司所有應收款金額之總和，理應等於所有收款
      明細表所載金額之總和，若存入銀行之金額有所短少，該短少金額即應為被告
      戊○○侵占之金額，而眾信會計師事務之簽證報告所載：「：：：八十八年五
      月三十一日貴公司應收票據帳列金額為新台幣三千八百十二萬零一百九十一元
      ，經核對存入高雄彰化銀行大順分行代收五百零五萬三千一百五十九元，存入
      彰化銀行屏東分行代收七十八萬二千六百九十七元，直接存入彰銀活存兌現金
      額一百九十五萬一千四百五十八元及從會計郭小姐收回之票據三十四萬六千一
      百元，合計八百十三萬三千四百十四元與帳列設尚差新台幣二千九百九十八萬
      六千七百七十七元之應收票據，應屬遭會計人員挪用」，亦係以此方式查核，
      且會計師身為專業人員，其所為之簽證報告有一定之可信性及正確性，被告又
      始終未能提出證據證明其所辯僅侵占約二千五百萬元金額方為正確，自難採信
      被告戊○○上開所辯。至自訴人前所提出之「應收票據卻存入他人帳戶票據明
      細表」，僅係自訴人公司於案發後，所提暫以票據流向不明之票據所作之統計
      明細表，其目的係作為追查票據流向之用，以釐清涉案共犯，此有自訴人公司
      八十八年八月十一日所提刑事調查證據聲請狀附卷可稽，自不得以其前曾提出
      此表，遽予推翻其後所提之眾信會計師務所之簽證報告。
  ２、又對於侵占現金部分，於本院審理期日亦稱自八十四年底起，被告戊○○固辯
      稱其離職時曾留下約七、八十萬元之現金云云，惟查被告戊○○自八十八年六
      月二十一日起，即未至自訴人公司上班，直至同年月二十三日，始由自訴人公
      司監察人鄭正雄會同自訴人公司董事長朱大華、另名董事、經理楊明仁及會計
      陳玲慧，一同打開被告戊○○抽屜，其中僅有硬幣二千八百二十一元，沒有紙
      鈔等情，業據證人鄭正雄於台灣高雄地方法院證述甚詳，是被告戊○○以其離
      職時，曾留下七、八十萬元現金，據以否定眾信會計師事務所之簽證報告，亦
      無足取。
（二）被告甲○○部分：
  １、被告甲○○原獨資經營尖端企業行，嗣七十九年間被告戊○○入股，八十二年
      間，二人更合資設立詮倫公司，並由被告甲○○負責尖端企業行及詮倫公司之
      業務，被告戊○○則負責尖端企業行及詮倫公司之財務，迨八十四、八十五年
      間，尖端企業行及詮倫公司開始虧損，被告甲○○即以公司名義向銀行辦理信
      用貸款，或者以親友所有之不動產，向銀行或民間辦理抵押貸款，合計貸款總
      額約為一千四百十萬元，以供尖端企業行及詮倫公司週轉使用，每月利息高達
      三、四十萬元一節，業據被告甲○○自承在卷，核與被告戊○○所述大致相符
      ，並有被告甲○○提出之貸款資料數紙在卷可稽，衡情，被告甲○○既知二家
      公司自八十四、八十五年間，開始發生虧損，並設法貸款供公司週轉使用，其
      每月應繳之銀行貸款利息，更高達三、四十萬元之鉅，而當時尖端企業行及詮
      倫公司已虧損不堪營運，顯已無力以公司收入支付此龐大利息，惟被告戊○○
      仍負責繳納該利息，此亦為被告甲○○及戊○○所不否認，再者，被告甲○○
      又不否認被告戊○○並未作其他投資一節，則以被告戊○○在自訴人公司擔任
      會計課長一職，每月僅獲數萬元之薪資，又未作其他投資，而無額外之收入，
      則被告戊○○何來能力負擔此鉅額之利息，而被告甲○○竟謂其完全不過問被
      告戊○○如何繳納利息云云，此顯與常理不符。
  ２、抑且，被告甲○○自八十四年間起，即開始貸款，被告戊○○亦自斯時起，開
      始挪用自訴人公司之往來客票，以繳納貸款利息，直到八十六年間上開尖端企
      業行及詮倫公司倒閉後，此業經被告戊○○自承在卷，按在此長達約二年期間
      內，被告戊○○均以其所侵占之自訴人公司現金或往來客票款，支付貸款利息
      及供作公司週轉之用，而被告甲○○竟謂其不知被告戊○○以侵吞自訴人公司
      之貨款，繳納貸款利息及供公司週轉，無非卸責之詞。
  ３、再者，自八十六年底上開尖端企業行及詮倫公司倒閉之後，被告戊○○仍將侵
      吞之自訴人貨款，用以支付其以親戚名義簽發存入自訴人公司帳戶，以彌縫自
      訴人公司損失之支票款，而其所謂之親戚，包括丁○○、己○○、甲○○、翁
      文信及王雪鶯等人，此業據被告戊○○供述在卷（見台灣高雄地方法院八十九
      年六月八日審判筆錄），而其中之王雪鶯為被告甲○○之妹妹，此亦據被告戊○○陳明在卷，按王雪鶯既為被告甲○○之妹妹，則倘非被告甲○○提供王雪
      鶯之支票及印章，被告戊○○如何簽發王雪鶯之支票，以沖銷自訴人公司之客
      票款；又被告丁○○原先同意借予被告甲○○供上開尖端企業行及詮倫公司使
  用之存摺及印章，在尖端企業行及詮倫公司結束之後，均由被告甲○○保管，
      亦據被告甲○○供承無訛（見台灣高雄地方法院八十九年六月八日審判筆錄）
      ，則被告戊○○簽發被告丁○○支票，以回填自訴人公司損失時，亦必由被告
      甲○○提供丁○○之印章。準此，上開二家公司結束之後，既由被告甲○○提
      供王雪鶯及被告丁○○之印章予被告戊○○簽發支票，以彌縫自訴人之客票款
      損失，則被告甲○○對於被告戊○○侵占自訴人現金及往來客票款，自知之甚
      稔，其謂不知被告戊○○侵占自訴人現金及往來客票款云云，顯無足取。至於
      被告甲○○固提供親友不動產向銀行貸款，惟此或係因公司虧損甚鉅，非侵占
      款所得支應，故仍由被告甲○○向銀行貸款，故尚不得僅憑被告甲○○曾提供
      親友不動產向銀行貸款，遽予推論其對與侵占一事，完全不知情，是被告甲○○上開所辯，尚難據為對其有利之認定。
  ４、戊○○於本院訊問時稱：「（尖端、銓倫票貼之資料中，乙○○、丁○○之發
      票係由何人開立？）蘇秋靜與甲○○簽發」（見本院八十九年十一月十四日及
      八十九年十二月十二日之訊問筆錄），此與本院向高企六合分行函調「乙○○
      辦理票貼之支票影本」尚有多筆有甲○○背書等情相符，足證甲○○明知乙○○與尖端、銓倫公司並無往來，為彌補公司虧損，仍簽發乙○○票據以辦理票
      貼，足認甲○○對於戊○○侵占一事亦有明知。雖被告甲○○辯稱尖端、銓倫
      二公司係被告甲○○與戊○○共同投資經營，由甲○○負責業務部分，戊○○
      負責財務部分，戊○○以乙○○設在高雄企銀六合分行之甲存支票，或丁○○
      設在第一銀行苓雅分行之甲存支票辦理票貼，有時係由會計小姐蘇秋靜或甲○○簽發，惟甲○○並不知戊○○係以侵占自訴人之款項予以清償。並無足取。
（三）被告己○○部分：
  １、查被告己○○雖登記為尖端企業行之負責人，並且提供其所有之甲存帳戶交予
      被告戊○○供二家公司使用，惟其僅為名義負責人，且甲存帳戶全供尖端企業
      行使用等情，業據被告己○○於原審供述在卷，核與被告戊○○、甲○○之供
      述相符，且證人即尖端企業行之會計蘇秋靜亦證稱己○○只有帶小孩來玩，並
      未至公司上班等語，顯見被告己○○確未參與尖端企業行之經營。惟查被告己○○經常到橋明公司找被告戊○○等情，業據證人即負責自訴人公司總帳之陳
      玲慧於台灣高雄地方法院證述屬實，且被告己○○亦不否認其每星期均至自訴
      人公司找被告戊○○一、二次，是被告己○○確實經常至自訴人公司找被告戊○○，灼然甚明。又「是她（指被告己○○）有時到公司附近的市○○○○○
      道來看我，我才會將公司的支票交給她存入橋明公司的帳戶內，或是請她存入
      現金至橋明的帳戶」等語，業據被告戊○○供述甚詳（見台灣高雄地方法院八
      十八年八月十一日審判筆錄），被告己○○於台灣高雄地方法院亦供稱：「有
      （幫戊○○存橋明公司的支票），存入彰銀橋明公司的帳戶，都是她已經填寫
      好交給我，但我沒有幫她轉帳過至其他帳戶」等語，及證人即自訴人公司存款
      帳戶所在彰化商業銀行大順分行之櫃檯出納小姐葛惠君亦證稱：己○○曾自行
      到銀行，利用橋明公司之帳戶進出等語，足徵被告戊○○確曾簽發支票交予被
      告己○○存入自訴人公司帳戶內；佐以被告戊○○於台灣高雄地方法院自承：
      「（問：何謂以票換票？）我是將橋明公司的票存入丙○○、己○○的帳戶，
      再開親戚的票填補橋明公司的款項」等語（見台灣高雄地方法院八十八年十月
      十三日審判筆錄），及被告戊○○身為自訴人公司之會計，無須簽發票據存入
      自訴人帳戶以觀，足證被告戊○○係為彌補自訴人損失而簽發其親戚的支票，
      再交由被告己○○存入橋明公司的帳戶。再者，被告戊○○又自承己○○曾幫
      忙開過一次票一語，則被告己○○顯亦曾代被告戊○○簽發所謂親戚的支票，
      以存入自訴人帳戶內。準此，被告戊○○為回填自訴人公司往來客票款之損失
      ，而於事後簽發親戚支票，再交由被告己○○存入自訴人公司帳戶內，或由被
      告己○○代為簽發後存入，則被告己○○顯對被告戊○○利用職務之便，侵占
      自訴人公司往來客票款一事，知之甚稔，是其謂不知被告戊○○侵占自訴人款
      項云云，委無足取。
  ２、又查，自訴人公司預定於八十八年六月二十一日實施監查，被告戊○○即於同
      年月二十日加班，而「她（指己○○）是先去買菜，然後至公司找我，我正好
      在趕帳，所以有請她幫我抄一些資料，當天她與我吃完飯後，先去睡覺，然後
      再我等一起下班」（見台灣高雄地方法院八十八年十二月二十二日審判筆錄）
      ，此業據被告戊○○供述在卷，雖其供稱當時二人離開之時間忘記了，嗣戊○○又改稱與己○○係六月二十一日凌晨一時許離開（見台灣高雄地方法院八十
      九年三月三日審判筆錄），前後所述相歧，且與被告己○○所述：於六月二十
      日下午五、六時，即先行離去一語，亦有出入，抑且依自訴人公司保全記錄顯
      示，被告戊○○係於翌日即二十一日上午七時三十四分，方離開公司，顯見被
      告戊○○與己○○確於八十八年六月二十一日上午七時許，方一起離開公司甚
      明，是其等所辯離開公司之時間，顯與事實不符。又被告己○○當天確曾協助
      被告戊○○抄寫資料，已據被告戊○○供述如前，參以被告己○○當天停留在
      公司之時間甚長以觀，其謂未代被告戊○○抄寫資料云云，自非可取。按被告
      戊○○既長期利用職務之便，侵吞自訴人公司現金及往來客票，則其因自訴人
      臨時提前實施監查，自必設法彌縫，掩飾罪行，以免犯行敗露，故其於八十六
      年六月二十日當天，必係為彌縫而於自訴人公司加班處理相關事宜，而被告己○○竟於當天協助被告戊○○處理，直至翌日上午方行離去，顯見被告己○○
      確實知悉被告戊○○侵占事實，並從中協助簽發親戚支票或將支票存入自訴人
      公司帳戶內，故被告己○○辯稱其不知侵占一事云云，顯係避就之詞，不足採
      信。
３、至於證人楊明仁證稱：「葛惠君說戊○○及戊○○妹妹及其姪女常到他們銀行
      辦理橋明及丙○○的帳戶（進出）」等語，及被告丙○○供稱：「（事後）有
      （到彰銀）向櫃檯小姐查詢，不是葛惠君，我問說，我的帳戶有誰在使用，她
      回說有戊○○及己○○及一位十幾歲的人」、「問：如何使用？（把橋明公司
      的票據存進去）」等語，惟此均係聞自原始證人在審判外之陳述作為內容之陳
      述，純屬傳聞之詞，其既未親自聞見或經歷其所陳述之事實，原不具證據能力
      ，而且經台灣高雄地方法院訊諸原始證人葛惠君亦證稱己○○並未至銀行利用
      丙○○帳戶進出一語，顯與證人楊明仁之證詞及被告丙○○之供述不符，是自
      訴人執此指稱被告己○○曾多次單獨或與被告戊○○共同前往彰銀大順分行利
      用丙○○之帳戶進出等情，難予採信。
  ４、自訴人另指訴己○○：由丙○○、萬長恩、曾信銘之帳戶存款存入憑條有二人
      字跡等情，足證己○○與戊○○共同將自訴人公司之應收票據，存入上開三人
      帳戶；己○○於原審中稱偶爾會幫戊○○處理會計業務，並幫她跑銀行，但對
      於戊○○挪用公司款項一節毫不知情，惟就丙○○、萬長恩、曾信銘三人帳戶
      之存款憑條上之字跡均有不同，並非一人所為，足認除戊○○外，己○○亦有
      參與。己○○就自訴人所提出之票據兌現明細表稱：「除了金額以外都是我寫
      的」，戊○○亦稱金額是其所書寫，即就自訴人公司之票據兌現明細表，係由
      戊○○負責金額、己○○負責客戶、行庫名稱、帳號、支票號碼、到期日、備
      註等項目合力完成，惟查票據兌現明細表，同一支票卻有不同之兌現金額，足
      認係為彌縫、填補金額相符而故意簽署者，適足證明己○○對於戊○○之犯行
      ，亦為明知並為協助。被告己○○亦不否認自訴人所提出丙○○、萬長恩、曾
      信銘帳戶之存款存入憑條，確有二人之筆跡，其中一人為戊○○，雖辯以並無
      己○○之筆跡，自訴人提出應收票據兌現明細表，其中客戶、行庫名稱、帳號
      、支票號碼、到期日、備註等事項係己○○代為填寫，復謂己○○有時到自訴
      人公司看戊○○，因戊○○工作忙碌而臨時幫忙填寫，且該明細表所列之支票
      ，均係存入自訴人之帳戶內，戊○○並未侵占等語。旨在卸責，並無可取。
三、戊○○為橋明公司之會計課長，負責該公司之會計收支、往來客票及收入現金保
    管業務，為從事業務之人，核被告戊○○、甲○○及己○○三人所為，均犯刑法
    第三百三十六條第二項業務侵占罪。就上開犯行，被告己○○、甲○○對侵占之
    物雖無業務上持有關係，惟其等與業務上持有物之人即被告戊○○，共同實施侵
    占他人之物，依刑法第三十一條第一項規定，應成立刑法第三百三十六條第二項
    之共犯。又被告戊○○、甲○○與己○○三人先後多次業務侵占之犯行，均時間
    緊接，所犯犯罪構成要件相同，顯係基於概括之犯意反覆為之，為連續犯，應以
    一罪論。又被告戊○○於犯罪後，未被發覺前，即主動具狀向台灣高雄地方法院
    檢察署坦承犯行，此據被告戊○○供明在卷，並有自首狀附於台灣高雄地方法院
    檢察署八十八年度偵字第一五七七六號卷可憑，雖其僅就侵占約二千五百萬元之
    事實為自首，惟連續犯為裁判上一罪，於全部犯罪未發覺以前，被告既已就其中
    一部分犯罪為自首，其自首之效力仍及於全部犯罪，依刑法第六十二條規定，減
    輕其刑。被告甲○○曾於民國七十六年間，因贓物案件，經法院判處有期徒刑一
    年六月，嗣經依中華民國七十七年罪犯減刑條例及中華民國八十年罪犯減刑條例
    裁定減刑為有期徒刑四月又十五日，於八十年一月一日執行完畢，有其前科表可
    按，自八十四年年底起再犯本件有期徒刑以上之罪，其連續行為，復連續到八十
    八年六月，即五年內再犯有期徒刑以上之本件之罪，為累犯，應依累犯加重其刑
    。台灣高雄地方法院檢察署檢察官移送併案審理部分，即台灣高雄地方法院檢察
    署八十八年度偵字第一五七七六號之事實，經查與前開論罪科刑部分，具有實質
    上一罪關係，為自訴效力所及，法院自得予審理，附此敘明。
四、原審就被告戊○○、己○○部分，依刑法第五十六條、第三十一條第一項、第三
    百三十六條第二項、第六十二條前段，罰金罰鍰提高標準條例第一條前段，並審
    酌被告戊○○長期擔任橋明公司會計課長，竟串通被告甲○○、己○○，乘職務
    之便，共同將業務上持有之現金及往來客票，予以侵占，監守自盜，且侵占期間
    甚長，金額更高達三千餘萬元，迄未償還，惟念被告戊○○犯後已坦承部分犯行
    ，不無悔意，且與被告己○○均無前科紀錄，素行良好，暨被告己○○犯後猶堅
    不吐實，飾詞狡辯，及被告己○○涉案情節較輕等一切情狀，分別量處戊○○處
    有期徒刑貳年，己○○處有期徒刑壹年貳月，以示懲儆。認事用法尚無不合，量
    刑亦稱妥適，被告戊○○上訴意旨指摘量刑過重不當，己○○否認犯罪，空言指
    摘原判決不當，均無可取，為無理由，應予駁回。自訴人上訴指摘此部分量刑過
    輕不當，亦無可取，為無理由，應予駁回。
五、原審就被告甲○○部分，為科刑之判決，固非無見，惟甲○○係累犯，原判決疏
    未查明論列，自有未合。被告甲○○上訴否認犯罪，固無可取，自訴人此部分上
    訴指摘量刑過輕不當，尚非全無理由，原判決此部分既有可議，此部分即屬無可
    維持，此部分應由本院撤銷改判，爰審酌被告甲○○係累犯，夥同戊○○、己○○，利用戊○○長期擔任橋明公司會計課長職務之便，共同將業務上持有之現金
    及往來客票，予以侵占，監守自盜，且侵占期間甚長，金額更高達三千餘萬元，
    迄未償還，等一切情狀，量處有期徒刑一年七月（原審未依累犯論處，本院依累
    犯論處，自應量處較原審為重之刑）。
六、查被告己○○未曾受有期徒刑以上刑之宣告，有卷內前科表可查，與其夫甲○○
    均受刑之宣告，為念其家庭子女待養，免於造成家庭破碎，己○○經此偵審程序
    教訓，應知警惕諒無再犯之虞，本院認己○○所宣告之刑，以暫不執行為適當，
    併諭知緩刑參年，以勵自新。
貳、被告乙○○、丁○○及丙○○無罪部分：
一、自訴意旨另略以：被告丁○○係詮倫公司之股東，被告乙○○為被告戊○○之夫
    ，被告丙○○係橋明公司之業務員。渠等均明知被告戊○○向橋明公司業務員收
    取之公司貨款支票與現金，係屬戊○○業務上所持有之物，應存入橋明公司帳戶
    內，不得擅自挪用，竟自八十四年三月間起，因詮倫公司與尖端企業行經營不善
    ，發生虧損，經被告甲○○提供丁○○等親友之多筆不動產向銀行或民間貸款，
    仍不足以彌補橋明公司虧損，即基於共同意圖為自己不法所有之犯意聯絡，共謀
    侵占橋明公司之應收票據及現金，由被告戊○○或己○○將橋明公司之應收票據
    ，存入被告丁○○提供之第一銀行苓雅分行、己○○提供之十信建國分社、及丙○○提供之彰銀大順分行存款帳戶，待兌現後，即挪用以彌補尖端企業行及詮倫
    公司之虧損及繳納利息，另外戊○○再開立丁○○等親友之支票，由戊○○或己○○代為存入橋明公司帳戶，用以回補橋明公司帳面損失，總計歷年侵占金額已
    達數千萬元，扣除戊○○已回填部分金額，尚餘三千零八十六萬三千一百六十元
    等語。
二、按犯罪事實應依證據認定之，無證據不得推定其犯罪事實，刑事訴訟法第一百五
    十四條定有明文；而不能證明被告犯罪者，應諭知無罪之判決，復為同法第三百
    零一條第一項所明定。又自訴人之指訴，其旨即在使被告受刑事訴追，是其指訴
    是否可採，仍須視其指訴有無瑕疵，及有無其他積極事證可為證明為斷，如無瑕
    疵，且就其他方面調查復與事實相符，始足採為論罪科刑之基礎，倘其指述尚有
    瑕疵，而所憑之事證復未能就其指訴之事實為適切之證明者，即難遽認其指訴為
    可採。
三、本件自訴人認被告丁○○、乙○○及丙○○涉犯共同業務侵占罪嫌，無非以：（
    一）被告丁○○與戊○○同為詮倫公司之股東，由丁○○提供第一商業銀行苓雅
    分行（下稱一銀苓雅分行）活存及甲存帳戶，兌領橋明公司往來客票，並由被告
    戊○○簽發被告丁○○之支票存入橋明公司帳戶，用以填補橋明公司損失，及由
    被告丁○○提供房地予尖端企業行貸款，而被告戊○○所簽發之支票及丁○○提
    供之房地貸款之利息，均由被告戊○○利用侵占之款項給付；（二）被告乙○○
    為被告戊○○之夫，自八十四年間起，戊○○透過乙○○簽發多紙支票供詮倫公
    司及尖端企業行，向銀行及民間辦理票貼，用以彌補公司之虧損，而乙○○簽發
    之支票，即由戊○○利用侵占橋明公司之款項給付；（三）被告丙○○自八十六
    年六月間起，雖將存摺、印章交予戊○○保管，薪資由戊○○直接發給，惟嗣後
    丙○○對於戊○○利用其帳戶進出侵占款項，應有所認知，惟未見被告丙○○有
    任何表示，於案發後，對於印章及存摺，又未向戊○○請求返回，顯見其對於戊○○侵占乙事知情，且默示其使用帳戶等，為其論罪依據。訊據被告丁○○固不
    否認擔任詮倫公司股東，提供一銀苓雅分行帳戶及房屋供尖端企業行使用及貸款
    ，用供二家公司使用；被告乙○○亦不諱言提供高雄區中小企業銀行六合分行（
    下稱高企六合分行）支票及印章，供公司使用；被告丙○○亦坦承將其銀行存摺
    及印章交予被告戊○○保管等情，惟均堅決否認上開犯行，被告丁○○辯稱：伊
    因與甲○○及戊○○為親戚關係，始同意擔任名義負責人、提供銀行帳戶及房地
    ，供二家公司使用及貸款，故伊並未參與公司經營；被告乙○○辯稱：伊於八十
    一年間，在尖端企業行上班時，曾在公司旁邊之高企六合分行申請開設甲存及乙
    存帳戶，回來即交予公司小姐供公司使用，八十四年間伊離開公司之後，即自行
    到華南銀行籬仔內分行開設甲存帳戶，故伊完全未參與尖端企業行之經營等語；
    被告丙○○辯稱：伊八十二年間即至橋明公司擔任外務員工作，嗣八十四年八月
    間，因伊想購屋，並由家人資助金錢，伊遂於橋明公司附近之彰銀大順分行開設
    活儲帳戶，供家人存匯金錢，嗣八十六年四月間以後，購屋款已付完，且交屋後
    ，須繳納水電費及瓦斯費等，而伊為外務員，須經常在外面接洽客戶，不便自行
    前往銀行繳納，故乃將銀行存摺及印章交予戊○○，委其代為繳納，直到案發後
    ，亦始終未曾將該存摺及印章取回，八十八年七月間，伊更至銀行將舊帳戶註銷
    ，從新開立一新帳戶，故伊完全不知戊○○利用伊之帳戶進出橋明公司客票等語
    。經查：
（一）被告丁○○部分：
  １、被告丁○○擔任詮倫公司之股東，並提供銀行帳戶予被告戊○○與甲○○，作
      為尖端企業行及詮倫公司營業之用，及於八十五年十一月六日提供其所有房地
      予尖端企業行貸款，供週轉使用等情，固據自訴人指稱在卷，並為被告丁○○
      所不否認，惟查被告丁○○僅掛名為股東，實際並未出資，且其在銀行之甲存
      及活儲帳戶之存摺及印章，均放在公司，供公司使用，從未取回，僅偶爾丁○○須用票時，始向戊○○拿票，再於票期前將票款交予戊○○存入等情，業據
被告丁○○供承在卷，核與被告戊○○與甲○○供述相符，而現今社會上，為
      湊足法定人數，而以親友擔任人頭登記為股東者，所在多有；抑且，被告丁○○未曾參與公司業務，亦未曾至公司上班等情，業據蘇秋靜證述甚詳，參以當
      初被告甲○○獨資設立尖端企業行時，因個人信用不好，無法申請支票一節，
      業據被告甲○○供述在卷，則被告甲○○因信用不良，而商請被告丁○○開設
      銀行帳戶供其使用，與常情無悖等情以觀，被告丁○○辯稱係基於親屬情誼，
      始同意掛名為股東及提供銀行帳戶，實際並未參與公司經營等語，非屬無稽。
  ２、至於自訴人指稱被告丁○○於八十五年十一月六日提供其所有房地予尖端企業
      行貸款，供公司週轉使用，且由公司負責繳納利息一節，亦為被告丁○○所不
      否認，惟由此僅足證明被告丁○○當時已獲悉該公司發生週轉上困難，尚不得
      據此逕予推論被告丁○○必知悉公司財務困難程度，及必知悉被告戊○○係以
      挪用自訴人貨款方式，以解決公司之財務困難；況且，親友間互相提供不動產
      予對方抵押貸款，且由對方負責繳納利息者，事屬常有，是被告丁○○辯稱其
      僅單純基於幫助甲○○渡過難關，而同意提供不動產向銀行貸款，實際上並未
      參與公司經營等語，並非全然不可採信。
  ３、再查，被告丁○○原先所開設之銀行帳戶存摺及印章，既交予被告戊○○、甲○○供作公司使用，其個人從未取回使用，已如前述，則其於八十六年底，上
      開二家公司結束營業之後，未主動將該帳戶之存摺及印章取回，亦與常理無違
      ，故尚不得以其遲未將存摺及印章取回，使被告甲○○及戊○○得利用該印章
      簽發支票，以回填自訴人公司之損失，而認被告丁○○與被告戊○○、甲○○
      及己○○間，有何業務侵占之犯意聯絡及行為分擔。
  ４、自訴人上訴理由狀略以：「依卷附銓倫公司登記事項卡所載各股東出資額，
      丁○○出資額與戊○○、甲○○等相同，此與一般掛名人頭股東，僅占有極少
      部分出資額，而絕大部分之出資額，均由實際負責股東持有不同。若與公司
      無關連，何以銓倫公司於八十五年陷於虧損狀態時，丁○○願以自有房屋向大
      眾銀行設定三百萬元之抵押權，貸款供公司使用？雖丁○○辯稱係基於親屬
      情誼方為公司設定抵押，抵押貸款本息由公司負擔，惟其於設定抵押貸款後，
      對於虧損狀態下之公司如何支付抵押本息，何以能毫不在意，甚至該抵押之房
      地嗣後因貸款本息無法支付而遭強制執行，又何以能不聞不問？」據自訴人狀
      請本院訊問丁○○，其答稱：「（平常使用之銀行帳戶？）小港郵局。（該帳
      戶之印章存摺係何人保管？）我自己保管。」（見本院八十九年十一月十四日
      訊問筆錄），自訴人並進而請求本院分別函調丁○○於小港郵局帳戶之開戶資
      料及第一銀行苓雅分行之甲存帳戶開戶資料，且說明係因丁○○自稱其平常係
      使用小港郵局之帳戶，存摺印章均自己保管，而一銀苓雅分行之帳戶係供戊○○所使用，若二帳戶之原留印鑑均相同，則戊○○欲開立丁○○之票據必經過
      丁○○之同意始得使用印鑑，則丁○○對於戊○○犯行險顯然知情等語。經本
      院分別函請小港郵局、第一銀行苓雅分行及高雄郵局第七十八支局檢送丁○○
      開戶資料之結果，丁○○並未在小港郵局開戶，而丁○○在第一銀行苓雅分行
      與高雄郵局第七十八支局之原留印鑑顯不相同，此有第一銀行苓雅分行九十年
      一月九日一苓字第四七三號函、小港郵局回函及台灣南區郵政管理局九十年一
      月三十一日第九○五○一三－○○一號函附卷可稽。此均不能為郭企央不利之
      認定。
（二）被告乙○○部分：
  １、查自八十四年十一月間起，詮倫公司曾多次以被告乙○○之支票辦理票貼，前
      後金額共達五百餘萬元等情，固據自訴人指述在卷，並有世華銀行提供之權利
      質權設定書在卷可稽，且為被告乙○○所不否認，惟查此係因被告乙○○於八
      十一年間，尚在尖端企業行上班時，曾在高企六合分行開設甲存帳戶，並於辦
      妥後，將存摺、印章等資料交予尖端企業行之小姐，以供公司使用等情，業據
      被告乙○○供述在卷，核與被告戊○○供述相符，而且被告乙○○之前係供稱
      未交存摺予被告戊○○使用，而非供述未交存摺予尖端企業行使用，其前後供
      述並未矛盾，參以被告乙○○於八十四年四月間離開尖端企業行後，即自行至
      華南商業銀行籬仔內分行（下稱華南銀行籬仔內分行）另外開設甲存帳戶，供
      己使用，此有華南銀行籬仔內分行八十九年八月十一日（八九）華籬存字第七
      五號函附開戶資料一份在卷可稽，益證高企六合分行帳戶，確係被告乙○○交
      予尖端企業行使用，而非供本身使用甚明。既係單純借公司使用，則詮倫公司
      自八十四年十一月間起，多次以被告乙○○之支票辦理票貼，即與被告乙○○
      無涉，是尚難以詮倫公司辦理票貼之資料中有被告乙○○之支票，及該支票款
      係戊○○以侵吞之款項支付，遽予推論被告乙○○知悉被告戊○○侵占自訴人
      公司一事。
  ２、又查，被告戊○○於八十八年六月二十二日上午五時五十四分，曾進入自訴人
      公司，直到當日上午六時五十分，方離開公司，此有自訴人公司之保全系統設
      定資料在卷可稽，並為被告戊○○所不否認，惟其辯稱伊進入公司係放回六月
      份之現金、即期支票代收簿及存摺，並非毀損隱匿資料云云，而且不論被告乙○○是否知悉被告戊○○進入自訴人公司一事，縱認其確實知悉，亦非必定知
      悉其進入公司作何事，況且縱認其知悉被告戊○○進入公司係為毀損隱匿資料
      ，亦因已在被告戊○○犯行完成之後，而無參與侵占或與之有何侵占犯意聯絡
      之可言，是自訴人以被告戊○○於八十八年六月二十二日上午五時五十四分進
      入自訴人公司毀損隱匿資料，及被告乙○○與戊○○為夫妻關係，對此事不能
      諉為不知，而指稱被告乙○○與戊○○間，就業務侵占犯行有犯意聯絡，僅係
      其臆測之詞，尚難採信。
  ３、自訴人上訴理由狀略以：雖乙○○辯稱八十四年間於華南銀行籬子內分行所
    開設之甲存帳戶係供己使用，惟卷附世華銀行票貼資料所載乙○○部分，曾有
      一筆載明華銀籬子內分行為付款銀行，足資證明乙○○於華南銀行自行使用之
      帳戶，亦曾開立支票，供戊○○辦理票貼之用，則其所辯對戊○○辦理票貼一
      事不知情，顯不足採。乙○○對於高企六合分行之帳戶供稱係提供給尖端、
      銓倫公司，非提供給戊○○，惟戊○○卻供述乙○○不管上開二家公司之事，
      且其與甲○○不合，則乙○○竟將存摺印章交予尖端、銓倫公司，而非交予戊○○運用，顯與常理不合。戊○○稱不知乙○○之音響店與銓倫、尖端有無
      業務往來；甲○○則稱二者之間很少業務往來，偶爾會互相調貨；乙○○則稱
      二者間完全沒有業務往來；三人間供述不一，顯係為李脫罪。被告乙○○辯以
      ：自訴人提出之票貼資料，雖有乙○○於八十六年一月三十一日簽發，以華
      南銀行籬子內分行為付款人，支票號碼二七○七四一號，面額七萬六千元支票
      一張，由尖端、銓倫公司辦理票貼，經乙○○回想，該紙支票係其於八十六年
      一月間臨時向尖端、銓倫二公司調貨而簽發支付。雖乙○○於八十九年八月
      二十八日原審審理時曾供稱與尖端、銓倫二公司無業務往來，惟其時距乙○○
      於八十六年一月間向該二公司調貨之時間，已相隔三年七月，而一般人之記憶
      有限，忘記未陳述乃正常之情形。此部分難執為不利於被告乙○○之認定。
（三）被告丙○○部分：
  １、查被告丙○○設於彰銀大順分行之帳戶，自八十六年六月以後，固由被告丙○○交予被告戊○○，而戊○○並自八十六年六月起，利用丙○○之帳戶進出自
      訴人公司往來客票，此業據被告丙○○供承在卷，核與自訴人之指述及被告戊○○之供述相符，惟此係因當時被告丙○○之薪水均領現金，甚少使用存摺及
      印章領款，而且被告丙○○為外務員，不便自行前往銀行繳納水電、瓦斯費及
      信用卡費用等，而被告戊○○為公司之會計，經常出入彰銀大順分行，故被告
      丙○○遂將其存摺及印章寄放在被告戊○○處，委其代繳水電及瓦斯費等情，
      業據被告丙○○供述甚詳，核與被告戊○○所述相符，而且自訴人公司雖自八
      十六年十月二十日將員工薪資改為存入員工帳戶，而不發給現金，惟丙○○及
      某些員工覺得麻煩，均委託被告戊○○至銀行領出現金，再由渠等向被告戊○○領取薪資等情，亦據被告戊○○供承無訛；再者，後來因自訴人公司員工反
      彈，故薪水又改直接發給現金，直至八十八年八月五日始再改為入帳等情，亦
      據證人即自訴人公司之經理楊明仁證述屬實，顯然被告丙○○確係基於委託被
      告戊○○繳水電費用，而將存摺及印章寄放被告戊○○處，且事後均無取回存
      摺及印章及必要；抑且，被告丙○○將存摺、印章交予被告戊○○代繳費用之
      後，始終未將存摺及印章取回，直至案發之後，亦未取回，嗣八十八年七月五
      日，更將舊帳戶註銷，重新開立帳戶作為薪資轉帳之用一節，亦據被告丙○○
      供述在卷，並為自訴人所不否認，益證該帳戶確係單純寄放被告戊○○處，委
      其代繳水電費等，否則被告丙○○豈有始終未將存摺及印章取回之理，是被告
      丙○○辯稱當初係單純基於委託被告戊○○代繳水電、瓦斯費之目的，而將存
      摺及印章交予被告戊○○等語，並非全然不可採信。
  ２、又查被告丙○○將其存摺及印章交予被告戊○○後，因適逢十信經營不善，欲
      改為泛亞銀行，被告戊○○遂將原先利用己○○設於十信帳戶進出自訴人公司
      往來客票，改為利用丙○○之帳戶進出，惟丙○○並不知此事等情，業據被告
      戊○○供述甚明，而且被告丙○○雖自承八十四年間開戶當時，即順便辦理提
      款卡，且自存摺及印章交予被告戊○○之後，均使用提款卡領款等情無訛，惟
      因其帳戶內本無多餘之現金，而本來領薪均領現金，之後有一段時間改為薪資
      入帳，被告丙○○又委託被告戊○○領取後再向其領現，是被告丙○○平日之
      薪水既直接領現，未存入帳戶內，而帳戶內又無餘款，則其平日少有機會使用
      提款卡提款，被告丙○○更自承其僅有一次想看帳戶內餘額時，曾使用提款卡
      ，但帳戶僅有數千元，並無異常金額出現等情，按被告丙○○原先帳戶內既無
      多餘之款項，而平日唯一之收入即薪資，又均領現，且未再存入帳戶內，則被
      告丙○○自無使用提款卡領款之必要，是被告丙○○辯稱其未發現帳戶內有異
      常金額一語，顯非無據。
  ３、末查，被告丙○○與被告戊○○間僅屬同事關係，關係並非密切，且其與尖端
      企業行及詮倫公司無何關聯性，又無證據證明其曾自被告戊○○處獲取任何利
      益，故其顯無與被告戊○○共同侵占之動機，是被告丙○○辯稱其不知被告戊○○利用其帳戶進出自訴人公司之往來客票等語，洵非無據。
  ４、自訴人上訴理由狀略以：丙○○雖將存摺印章交予戊○○保管，惟本身持有提
      款卡等情亦為其所自承，佐以戊○○於原審中供稱，存入都是我幫他（丙○○
      ）存入，領錢是他自己提領等語（見原審卷一八十八年八月十一日審判筆錄）
      ，顯見丙○○確有利用提款卡提款，對於提款後列印之明細表所列之餘存金額
      ，難謂毫無認識，則丙○○對於帳戶內資金異常之增加減少等情既有理解，竟
      未有任何反對表示，顯見丙○○對於戊○○利用帳戶洗錢一節應有明知云云。
      丙○○於本院中供稱：「我於八十二間即至橋明公司擔任外務員工作，嗣八十
      四年八月間，因我想夠購屋，並由家人資助金錢，我遂於橋明公司附近之彰銀
      大順分行開設活儲帳戶，供家人儲匯金錢，八十六年四月以後，購屋款已付完
      ，且交屋後，須繳納水電費及瓦斯費等，而我為外務員，須經常在外面接洽客
      戶，不便自行前往銀行繳納，故乃將銀行存摺及印章交予戊○○，委其代為繳
      納，直到案發後，亦始終未曾將該存摺及印章取回．．．我完全不知戊○○利
      用我之帳戶進出橋明公司客票」等語（本院八十九年十一月十四日訊問筆錄）
      。經本院函請彰化商業銀行大順分行檢送丙○○帳戶自八十六年一月起至八十
      八年六月止之存款條影本及託收票據正反面影本，經彰化商業銀行大順分行以
      彰大順字第三五四號九十年二月二十六日函覆檢送丙○○帳戶自八十六年一月
      十三日起至八十八年六月十五日止之存款憑條及代收款項傳票影本，此有該函
      附卷可資。就此函丙○○稱：「票據上的存款憑條不是我簽名的，表示實際上
      不是我在使用的，是戊○○在使用。」，另丙○○於本院所提之答辯狀中稱：
      「關於本人存摺被戊○○盜用一事，事後在同事間聊天時知道同事萬長恩、曾
      信銘也有相同的情形，在他們的存摺也有被戊○○盜用，為何公司只起訴我，
      而在發現他們倆人有此情況時，都沒有起訴他們。」等語。對此自訴人請求函
      調萬長恩、曾信銘二人銀行帳戶之存款條之託收票據正反面影本，經本院發函
      彰化商業銀行大順分行及泛亞商業銀行建國分行，彰化商業銀行大順分行以彰
      大順字第三五三號九十年二月二十六日函覆檢送萬長恩帳戶之存款憑條及代收
      款項傳票影本，泛亞商業銀行建國分行以８９泛建發字第１８２０號九十年二
      月十二日函覆檢送曾信銘帳戶之存款、託收票據明細資料，此有上開二函附卷
      可稽。此亦不足為不利於丙○○之認定。
四、綜上所述，自訴人指訴被告丁○○、乙○○及丙○○共同業務侵占，既無直接證
    據證明其指述事實為真實，且其所舉之間接證據，又尚未達於一般人均不致於有
    所懷疑，而得確信其為真實之程度，此外，復查無其他積極證據足資證明被告三
    人有共同業務侵占犯行，既不能證明被告三人犯罪，自不能遽以業務侵占罪相繩
    。
五、原審就此部分，為丁○○、乙○○及丙○○，均無罪之諭知，經核尚無不合，自
    訴人上訴意仍執陳詞，指摘原判決不當，求為有罪之判決，並無可取，為無理由
    ，應予駁回。
據上論斷，應依刑事訴訟法第三百六十八條、第三百六十九條第一項前段、第三百六
十四條、第二百九十九條第一項前段、第三百四十三條、刑法第五十六條、第三十一
條第一項、第三百三十六條第二項、第四十七條、第七十四條第一款，罰金罰鍰提高
標準條例第一條前段，判決如主文。
中    華    民    國      九十      年       九       月     十二   日
                              臺灣高等法院高雄分院刑事第六庭
                                  審判長法官  王憲義
                                        法官  范惠瑩
                                        法官  陳啟造
右正本證明與原本無異。
不得上訴。
                                      書記官  劉金萍
中    華    民    國      九十      年       九       月    十七    日
本件論罪科刑法條：
刑法第三百三十六條第二項：
對於業務上所持有之物，犯前條第一項之罪者，處六月以上五年以下有期徒刑，得併
科三千元以下罰金。
                                                                  Ｊ


司法院資訊處製作；財團法人民間司法改革基金會備份。
